ACORDAO-COMPLETO-2523923

ACÓRDÃO 14/2022 ATA 1/2022 - PRIMEIRA CÂMARA

VISTA, relatada e discutida esta tomada de contas especial instaurada pela Secretaria Especial de Cultura contra Marcelo Minchilo Martins em face de sua omissão na prestação de contas do projeto cultural Pronac 150.183, por intermédio do qual foram captados R$ 148.000,00 para execução do objeto "Festival Nacional de Artes Cênicas de Belo Horizonte".
ACORDAM os Ministros do Tribunal de Contas da União, reunidos em sessão da 1ª Câmara, ante as razões expostas pelo Relator e com fundamento no art. 12, §§ 1º e 2º, da Lei 8.443/1992 e no art. 202, §§ 2º e 3º, do Regimento Interno, em:
9.1. fixar novo e improrrogável prazo de 15 (quinze) dias para que Marcello Minchilo Martins efetue e comprove, perante este Tribunal, o recolhimento ao Fundo Nacional de Cultura das quantias abaixo especificadas aos cofres do Fundo Nacional de Cultura, atualizadas monetariamente a partir das datas indicadas até a data do efetivo recolhimento, na forma prevista na legislação em vigor:
	Data de ocorrência
	Valor histórico (R$) 
	Débito/Crédito

	28/12/2016
	25.000,00
	D

	10/11/2016
	50.000,00
	D

	28/12/2016
	44.000,00
	D

	29/12/2016
	14.000,00
	D

	28/12/2016
	15.000,00
	D

	6/2/2019
	141.175,60
	C

9.2. informar ao responsável que, reconhecida pelo Tribunal sua boa-fé, a liquidação tempestiva do débito atualizado monetariamente sanará o processo, se não houver sido observada outra irregularidade nas contas, conforme o art. 12, § 2º, da Lei 8.443/1992, e que, caso venha ele a ser condenado por esta Corte, o débito ora apurado será acrescido de juros de mora, nos termos do art. 19 da lei há pouco mencionada;
9.3. encaminhar cópia deste Acórdão ao responsável e à Secretaria Especial de Cultura, com a informação de que a íntegra do Relatório e do Voto que o fundamentam está disponível no endereço eletrônico www.tcu.gov.br/acordaos.

Tomada de contas especial decorrente da omissão de prestação de contas de recursos captados no âmbito do Programa Nacional de Apoio à Cultura - Pronac.

Primeira Câmara

Secretaria Especial da Cultura

3. Responsável: Marcello Minchilo Martins (XXX.995.456-XX)

13.1. Ministros presentes: Walton Alencar Rodrigues (Presidente) e Jorge Oliveira (Relator).
13.2. Ministros-Substitutos convocados: Augusto Sherman Cavalcanti e André Luís de Carvalho.
13.3. Ministro-Substituto presente: Weder de Oliveira.

ACORDAO-COMPLETO-2551447

Acórdão 7717/2022 - Primeira Câmara

JORGE OLIVEIRA

Adoto como relatório a instrução produzida na Secretaria de Controle Externo de Tomada de Contas Especial - SecexTCE, endossada pelo corpo dirigente daquela unidade técnica e pelo Ministério Público junto ao TCU - MPTCU e a seguir transcrita (peças 43/46) :
"Cuidam os autos de tomada de contas especial instaurada por Secretaria Especial da Cultura, em desfavor de Marcello Minchilo Martins (CPF: XXX.995.456-XX) , em razão de omissão no dever de prestar contas, captados por força do projeto cultural Pronac 150183, cujo nome é "FESTIVAL NACIONAL DE ARTES CÊNICAS DE BELO HORIZONTE".
HISTÓRICO
Em 12/12/2018, com fundamento na IN/TCU 71/2012, alterada pela IN/TCU 76/2016 e DN/TCU 155/2016, o dirigente da instituição Secretaria Especial da Cultura autorizou a instauração da tomada de contas especial (peça 9) . O processo foi registrado no sistema e-TCE com o número 4605/2019.
A Portaria 231/2015 autorizou a captação do valor de apoio, totalizando R$ 254.760,00, no período de 24/04/2015 a 31/12/2017 (peça 4) , com prazo para execução dos recursos 29/12/2016 a 31/12/2017, recaindo o prazo para prestação de contas em 30/1/2018.
O proponente captou recursos autorizados, no montante de R$ 148.000,00, conforme atesta o demonstrativo de recursos captados (peça 16) .
	O fundamento para a instauração da Tomada de Contas Especial, conforme consignado na matriz de responsabilização elaborada pelo tomador de contas, foi a constatação da seguinte irregularidade: 
Não comprovação da boa e regular aplicação dos recursos federais repassados à MARCELLO MINCHILO MARTINS, em face da omissão no dever de prestar contas dos valores transferidos, no âmbito do Belo Horizonte, conhecida entre outras coisas por sua riqueza nas artes cênicas, apresenta com muito sucesso, a mais de trinta anos, a Campanha de Pòpularização do Teatro e Dança. Apresenta também, a cada dois anos o FIT - Festival Internacional de Teatro de Belo e o ECUM - Mostra artística de Belo Horizonte. Contudo não há um festival completo de Artes Cênicas e, por isto, esta proposta é realizar, em dois meses do ano, teatro, circo, dança, Contação de Histórias e Mágica por toda cidade. Teremos 20 peças em teatros, totalizando 480 apresentações em 8 semans e 160 apresentações pockets por espaços públicos da capital mineira., no período de 29/12/2016 a 31/12/2017, cujo prazo encerrou-se em 30/1/2018.
O responsável arrolado na fase interna foi devidamente comunicado e, diante da ausência de justificativas suficientes para elidir a irregularidade e da não devolução dos recursos, instaurou-se a tomada de contas especial.
No relatório (peça 22) , o tomador de contas concluiu que o prejuízo importaria no valor original de R$ 148.000,00, imputando-se a responsabilidade a Marcello Minchilo Martins, na condição de proponente.
Em 23/3/2020, a Controladoria-Geral da União emitiu o relatório de auditoria (peça 24) , em concordância com o relatório do tomador de contas. O certificado de auditoria e o parecer do dirigente do órgão de controle interno concluíram pela irregularidade das presentes contas (peças 25 e 26) .
Em 30/3/2020, o ministro responsável pela área atestou haver tomado conhecimento das conclusões contidas no relatório e certificado de auditoria, bem como do parecer conclusivo do dirigente do órgão de controle interno, manifestando-se pela irregularidade das contas, e determinou o encaminhamento do processo ao Tribunal de Contas da União (peça 27) .
Na instrução inicial (peça 30) , analisando-se os documentos nos autos, concluiu-se pela necessidade de realização de citação e audiência para as irregularidades abaixo: 
Irregularidade 1: não comprovação da boa e regular aplicação dos recursos federais repassados à MARCELLO MINCHILO MARTINS, em face da omissão no dever de prestar contas dos valores transferidos, no âmbito do projeto incentivado, no período de 29/12/2016 a 31/12/2017, cujo prazo encerrou-se em 30/1/2018.
	Evidências da irregularidade: documentos técnicos presentes nas peças 1, 6, 7, 9, 10, 11, 12, 14, 16 e 17.
	Normas infringidas: Arts. 37, caput, e 70, parágrafo único, da Constituição Federal; art. 93 do Decreto-Lei 200/67; art. 66, do Decreto 93.872/1986; art. 29, da Lei 8.313/1991; IN-MinC 1/2013, arts. 10, inciso VI, 75, §1º, 78 e 90, parágrafo único.
	Débitos relacionados ao responsável Marcello Minchilo Martins (CPF: XXX.995.456-XX) :
	Data de ocorrência
	Valor histórico (R$) 

	28/12/2016
	25.000,00

	10/11/2016
	50.000,00

	28/12/2016
	44.000,00

	29/12/2016
	14.000,00

	28/12/2016
	15.000,00

                   Valor atualizado do débito (sem juros) em 13/10/2020: R$ 167.697,12
	Cofre credor: Fundo Nacional de Cultura.
	Responsável: Marcello Minchilo Martins (CPF: XXX.995.456-XX) .
	Conduta: não demonstrar a boa e regular aplicação dos recursos federais recebidos e geridos por meio do instrumento em questão, no período de 29/12/2016 a 31/12/2017, em face da omissão na prestação de contas, cujo prazo encerrou-se em 30/1/2018.
	Nexo de causalidade: a conduta descrita impediu o estabelecimento do nexo causal entre as possíveis despesas efetuadas com os recursos recebidos, no âmbito do instrumento em questão, no período de 29/12/2016 a 31/12/2017, resultando na não comprovação da regular aplicação dos recursos federais repassados, no âmbito do instrumento em questão e na presunção de dano ao erário.
Culpabilidade: não há excludentes de ilicitude, de culpabilidade e de punibilidade; é razoável supor que o responsável tinha consciência da ilicitude de sua conduta; era exigível conduta diversa da praticada, qual seja, desincumbir-se do seu dever por meio da apresentação da prestação de contas no prazo e forma devidos. 
	Irregularidade 2: não cumprimento do prazo originalmente estipulado para prestação de contas do projeto incentivado, cujo prazo encerrou-se em 30/1/2018.
	Evidências da irregularidade: documentos técnicos presentes nas peças 1, 6, 7, 9, 10, 11, 12, 14, 16 e 17.
	Normas infringidas: Arts. 37, caput, e 70, parágrafo único, da Constituição Federal; art. 93 do Decreto-Lei 200/67; art. 66, do Decreto 93.872/1986; art. 29, da Lei 8.313/1991; IN-MinC 1/2013, arts. 10, inciso VI, 75, §1º, 78 e 90, parágrafo único.
	Responsável: Marcello Minchilo Martins (CPF: XXX.995.456-XX) .
	Conduta: descumprir o prazo originalmente estipulado para prestação de contas dos recursos federais recebidos à conta do instrumento em questão, o qual se encerrou em 30/1/2018.
	Nexo de causalidade: a conduta descrita impediu o estabelecimento do nexo causal entre as possíveis despesas efetuadas com os recursos recebidos, no âmbito do instrumento em questão, no período de 29/12/2016 a 31/12/2017.
	Culpabilidade: não há excludentes de ilicitude, de culpabilidade e de punibilidade; é razoável supor que o responsável tinha consciência da ilicitude de sua conduta; era exigível conduta diversa da praticada, qual seja, desincumbir-se do seu dever por meio da apresentação da prestação de contas no prazo e forma devidos. 
Em cumprimento ao pronunciamento da unidade (peça 32) , foram efetuadas citação e audiência do responsável por meio do Ofício 59960/2020 (peça 34) , que compareceu aos autos, apresentando sua defesa de peça 37, que ora passamos a analisar.
EXAME TÉCNICO			 
Argumentos: informa o responsável que teria conseguido captar somente 25% do total previsto para o projeto, tornando sua execução inviável. Desse modo, procedeu à devolução dos recursos no dia 8/2/2019 (peça 41) , não sabendo por que razões o documento não estava listado na aba "documentos" do Salic.
Assim, tendo restituído o valor captado, entende afastada a irregularidade relativa ao débito, uma vez que não teria permanecido com ele nenhum valor relativo ao projeto.
Esclarece que deixou de ser restituído apenas o valor referente à remuneração pela captação dos recursos, pagamento esse que considerou devido.
Com relação à prestação de contas, entende que esta se resume tão somente à questão financeira, uma vez que não houve execução física do projeto. Assim, tendo restituído o valor devido, entende satisfeita a prestação de contas do projeto.
Sobre eventual necessidade de devolução dos recursos, registra discordância com os cálculos apresentados, que incluem atualização monetária e juros de mora, desde a captação, ante o que dispõe o art. 405 do Código Civil.
Ao fim, requer que seja considerado o valor devolvido ao FNC e, havendo saldo a restituir, que sejam excluídos os juros em sua apuração.
Análise: com relação à devolução dos recursos, consultamos o SISGRU/Tesouro Nacional e verificamos a regularidade do recolhimento efetuado em 6/2/2019, no valor de R$ 141.175,60, conforme GRU, contendo a identificação do responsável (CPF) e o número de referência do projeto cultural (peça 42) . Considerando não haver execução física do projeto, o recolhimento procedido pelo responsável equivale à prestação de contas, tendo sido realizado antes de sua citação, o que afasta a irregularidade da omissão.
Inobstante o recolhimento realizado, este não se deu na integralidade dos recursos captados, já que o valor com a remuneração pela captação dos recursos não foi restituído, conforme citado na defesa (peça 37, p. 2) , uma vez que o responsável considerou ser regular o referido pagamento.
Conforme aponta o extrato bancário da conta de movimentação do projeto (peça 17) , houve um débito em 1/2/2017 a título de remuneração pela captação de recursos, no valor de R$ 14.800,00, representando 10% do total captado, e outro não identificado, em 9/5/2017, no valor de R$ 1.400,00. 
De acordo com o art. 89 da IN-MinC 1/2013, vigente à época de sua aprovação, os projetos culturais não executados em razão de captação insuficiente seriam arquivados, desde que os recursos captados tivessem sido restituídos ao Fundo Nacional de Cultura - FNC (grifamos) :
Art. 89. Será arquivado o projeto que, ao término do prazo de execução, não tiver captado recursos suficientes para a movimentação das contas ou para a realização do projeto, desde que os eventuais recursos não tenham sido utilizados.
Parágrafo único. Em caso de eventual captação de recursos, o arquivamento somente ocorrerá após o recolhimento dos aportes ao FNC.
Como se vê, a Instrução Normativa não excepciona a não devolução dos valores pagos a título de remuneração pela captação de recursos ou quaisquer outros recursos utilizados, sendo obrigatória, neste caso, a restituição integral dos valores captados.
Nesse sentido, as despesas indicadas no item 20 deveriam compor o montante a ser devolvido ao FNC e não o foram. Dessa forma, considerando a restituição já efetuada pelo responsável, o débito apurado nesta TCE está assim demonstrado:
	Data de ocorrência
	Valor histórico (R$) 
	Débito/Crédito

	28/12/2016
	25.000,00
	D

	10/11/2016
	50.000,00
	D

	28/12/2016
	44.000,00
	D

	29/12/2016
	14.000,00
	D

	28/12/2016
	15.000,00
	D

	6/2/2019
	141.175,60
	C

Quanto aos questionamentos acerca da aplicação de atualização financeira e incidência de juros sobre o débito apurado, esta se acha regulamentada no art. 19, da Lei 8.443/1992, bem como nos arts. 202 e 210 do Regimento Interno, não cabendo a exclusão dos juros em eventual condenação, conforme requerido pelo responsável. 
Não obstante, entendemos, no presente caso, que a devolução espontânea dos recursos ao FNC, malograda a captação suficiente para a execução do projeto cultural, bem como a informação das razões do não recolhimento da parcela relativa ao pagamento pela remuneração da captação, constituem elementos suficientes para reconhecer a boa-fé do responsável.
Nesse sentido, entendemos razoável a fixação de novo e improrrogável prazo para recolhimento do débito, com fundamento no art. 12, §§ 1º e 2º, da Lei 8.443/92 e art. 202, §§ 2º e 3º, do Regimento Interno.
Atualizadas as quantias do quadro acima para a presente data, resulta em um débito de R$ 19.997,31.
CONCLUSÃO
Em face da análise promovida na seção "exame técnico", restou demonstrado que os argumentos apresentados foram suficientes para elidir parcialmente as irregularidades atribuídas, devendo-se afastar a omissão do dever de prestar contas, todavia remanescendo saldo dos recursos captados a restituir. Nesse sentido, suas razões de justificativas devem ser aceitas e suas alegações de defesa rejeitadas.
Considerando presentes elementos que demonstram a boa-fé do responsável, entendemos pertinentes e razoável fixar novo e improrrogável prazo para recolhimento do débito, com fundamento no art. 12, §§ 1º e 2º, da Lei 8.443/92 e art. 202, §§ 2º e 3º, do Regimento Interno.
PROPOSTA DE ENCAMINHAMENTO
Diante do exposto, submetem-se os autos à consideração superior, propondo
a) 	fixar novo e improrrogável prazo para recolhimento do débito, com fundamento no art. 12, §§ 1º e 2º, da Lei 8.443/92 e art. 202, §§ 2º e 3º, do Regimento Interno, para que o Sr. Marcello Minchilo Martins (CPF: XXX.995.456-XX) efetue e comprove, perante este Tribunal, o recolhimento das quantias especificadas a seguir aos cofres do Fundo Nacional de Cultura, atualizadas monetariamente a partir das datas indicadas até a data do efetivo recolhimento, na forma prevista na legislação em vigor:
	Data de ocorrência
	Valor histórico (R$) 
	Débito/Crédito

	28/12/2016
	25.000,00
	D

	10/11/2016
	50.000,00
	D

	28/12/2016
	44.000,00
	D

	29/12/2016
	14.000,00
	D

	28/12/2016
	15.000,00
	D

	6/2/2019
	141.175,60
	C

b)	informar ao responsável que, caso venha a ser condenado por este Tribunal, o débito ora apurado será acrescido dos juros de mora, conforme art. 202, §1º, do Regimento Interno do TCU;
c)	enviar cópia do Acórdão que vier a ser proferido à Secretaria Especial de Cultura e ao responsável, para ciência."
	É o relatório.

Paula Sulmonetti Tavares (OAB/MG 183.837), representando Marcello Minchilo Martins.

Procurador Rodrigo Medeiros de Lima

TOMADA DE CONTAS ESPECIAL. PROGRAMA NACIONAL DE APOIO À CULTURA - PRONAC. INEXECUÇÃO TOTAL DO OBJETO. RESTITUIÇÃO DO VALOR CAPTADO. EXISTÊNCIA DE SALDO NÃO RECOLHIDO. RECONHECIMENTO DA BOA-FÉ. FIXAÇÃO DE PRAZO PARA RECOLHIMENTO DO RESÍDUO.

TOMADA DE CONTAS ESPECIAL (TCE)

A Secretaria Especial de Cultura instaurou esta tomada de contas especial contra Marcelo Minchilo Martins em face de sua omissão na prestação de contas do projeto cultural Pronac 150.183, por intermédio do qual foram captados R$ 148.000,00 para execução do objeto "Festival Nacional de Artes Cênicas de Belo Horizonte".
2.	Citado no âmbito desta Corte, o responsável alegou que a quantia captada correspondia a apenas 25% do total do projeto, o que inviabilizou sua execução. Assim, antes mesmo de sua citação, efetuou o recolhimento do correspondente valor, descontado tão somente o percentual de 10%, que considerou devido a título de remuneração pela captação dos recursos. Além disso, ante o disposto no art. 405 do Código Civil, discordou da incidência de atualização monetária e de juros moratórios a contar da data da captação.
3.	A Secretaria de Tomada de Contas Especial - SecexTCE confirmou o recolhimento do valor captado, excluídos, entretanto, os valores de R$ 14.800,00, correspondentes a 10% do montante captado, e de R$ 1.400,00, cuja destinação não foi identificada. Assim, por considerar necessário o recolhimento integral do valor captado e por ter como presente a boa-fé do responsável, opinou, em pareceres uniformes e com apoio do Ministério Público junto ao TCU - MPTCU, pela fixação de novo e improrrogável prazo para recolhimento da quantia residual, atualizada monetariamente.
4.	Acompanho tais manifestações, que incluo entre minhas razões de decidir.
5.	Uma vez que o projeto não foi executado e que houve o recolhimento espontâneo da maior parte do valor captado, além da apresentação de justificativas - ainda que equivocadas - para retenção de parte do montante arrecadado, fica afastada a irregularidade da omissão de contas e pode ser reconhecida a boa-fé do responsável.
6.	Todavia, não é possível dispensar o ressarcimento das duas quantias apontadas pela SecexTCE, visto que, nos termos do art. 89 da Instrução Normativa MinC 1/2013, em vigor à época da aprovação do projeto, quando não houvesse execução física, o arquivamento do processo somente poderia ocorrer se houvesse recolhimento do valor amealhado ao Fundo Nacional de Cultural, sem haver previsão de qualquer retribuição pelo esforço de captação: 
Art. 89. Será arquivado o projeto que, ao término do prazo de execução, não tiver captado recursos suficientes para a movimentação das contas ou para a realização do projeto, desde que os eventuais recursos não tenham sido utilizados.
Parágrafo único. Em caso de eventual captação de recursos, o arquivamento somente ocorrerá após o recolhimento dos aportes ao FNC. (grifei) 
7.	Quanto à eventual incidência de atualização monetária e de encargos moratórios a partir da data da captação, cabe esclarecer ao interessado que a matéria não é regida pelo art. 405 do Código Civil, mas sim pelo art. 19 da Lei 8.443/1992, bem como que, nos termos do art. 12, §§ 1º e 2º, do último diploma legal mencionado, uma vez reconhecida a boa-fé, o recolhimento do débito, apenas atualizado monetariamente, saneará o processo e viabilizará o julgamento pela regularidade das respectivas contas, caso não haja outra irregularidade.
8	Deve, pois, ser fixado novo e improrrogável prazo para que o responsável efetue o recolhimento dos resíduos apontados pela SecexTCE, atualizados monetariamente a partir da captação, nos termos sugeridos por aquela unidade técnica e pela Procuradoria.
	Acolho os pronunciamentos daqueles órgãos, assim, e voto pela adoção da minuta de acórdão que submeto a este Colegiado.
 
	TCU, Sala das Sessões, em 25 de janeiro de 2022.
JORGE OLIVEIRA 
Relator